臺灣高等法院民事判決
109年度重上字第591號
上  訴  人  許嘉源  
訴訟代理人  陳慧玲律師
被 上 訴人  許嘉興  

訴訟代理人  邱秀珠律師
上列當事人間請求履行契約事件，上訴人對於中華民國109年4月
10日臺灣桃園地方法院108年度訴字第1562號第一審判決提起上
訴，本院於110年1月26日言詞辯論終結，判決如下：
    主      文
上訴駁回。
第二審訴訟費用由上訴人負擔。
    事實及理由
一、上訴人主張：兩造為兄弟，於民國85年4月27日就父親許卯
    、母親許曾桂花及兩造名下之多筆不動產訂立信託契約書（
    下稱系爭85年4月27日信託契約書）。嗣許卯、許曾桂花分
    別於89年8月26日、106年2月4日往生，依系爭85年4月27日
    信託契約書第10條約定，被上訴人應給付伊長孫份新臺幣（
    下同）200萬元，及依第14條約定給付伊自93年1月1日至106
    年2月4日期間，每月6,000元、共94萬2,000元之孝親費。另
    依系爭85年4月27日信託契約書第12條約定，關於新北市○○
    區○○路0段000號1樓、2樓及2樓之1等3間房屋（下稱系爭新
    北市房屋），被上訴人應給付伊106年3月1日至107 年12月3
    1日間，每月租金6萬元之半數，共計66萬元，且自108年1月
    1日起，應按月給付伊3萬元租金。詎被上訴人幾經催討卻拒
    不給付，爰依系爭85年4月27日信託契約書第10條、第12條
    、第14條約定，求為命被上訴人給付360萬2,000元本息，及
    自108年1月1日起按月給付上訴人3萬元之判決。原審為上訴
    人敗訴之判決，上訴人不服原判決，提起上訴，並聲明：㈠
    原判決廢棄。㈡被上訴人應給付上訴人360萬2,000元，及自
    起訴狀繕本送達翌日起至清償日止，按年息5%計算之利息。
    ㈢被上訴人應自108年1月起，每月給付上訴人3萬元。
二、被上訴人則以：兩造於78年2月9日就彰化縣○○鄉○○段0000○0
    00000地號土地（下稱系爭東興段土地）訂立切結書（下稱
    系爭切結書），約定系爭東興段土地雖由長輩移轉登記於上
    訴人名下，然實為兩造所共有。復於81年10月18日就系爭東
    興段土地及斯時尚未完工之系爭新北市房屋訂立信託契約書
    （下稱系爭81年信託契約），約定系爭新北市房屋雖以伊為
    登記名義人，然亦為兩造所共有。再於88年8月1日就彰化縣
    ○○鄉○○段000○00000○00000地號土地（下稱系爭埔崙段土地
    ）、系爭東興段土地、系爭新北市房屋訂立信託契約書（下
    稱系爭88年信託契約），約定系爭埔崙段土地雖以伊為登記
    名義人，然仍為兩造所共有。後兩造於95年3月18日、95年3
    月31日訂立協調分配同意書（下稱系爭分配同意書）及補充
    協議書（下稱系爭補充協議書），約定系爭東興段土地分歸
    上訴人所有，系爭新北市房屋分歸伊所有，並由伊補償上訴
    人系爭東興段土地與系爭新北市房屋之價差300萬元。而系
    爭85年4月27日信託契約書並非兩造合意之契約內容，係因8
    4年5月27日伊名下增加系爭埔崙段土地，上訴人要求就系爭
    81年信託契約重為約定，伊即於85年4月27日左右在家中以
    電腦打字預擬系爭契約並簽名蓋章，攜至上訴人永和家中商
    議契約內容，惟當日上訴人不同意系爭85年4月27日信託契
    約書內容，亦不同意簽名，伊遂以藍筆將上訴人欲增加之意
    見寫上，並將系爭85年4月27日信託契約書一份留置上訴人
    處供其思考，後因兩造就系爭85年4月27日信託契約書未達
    共識，才於88年另行訂立系爭88年信託契約，故系爭85年4
    月27日信託契約書並未成立，伊無依系爭85年4月27日信託
    契約書第10條、第12條、第14條給付之義務，且對上訴人請
    求超過起訴前5年部分款項為時效抗辯等語，資為抗辯。並
    答辯聲明：上訴駁回。
三、兩造不爭執事項：（見本院卷第100至101頁）
  ㈠兩造之父親許卯、母親許曾桂花分別於89年8月26日、106年2
    月4日往生。
  ㈡上訴人所持有之系爭85年4月27日信託契約書上有被上訴人親
    筆簽名、用印。
  ㈢兩造於81年10月18日簽訂系爭81年信託契約、於88年8月1日簽訂系爭88年信託契約、於95年3月18日簽訂系爭分配同意書、於95年3月31日簽訂系爭補充協議書。
四、本院得心證理由：
    上訴人主張兩造就系爭85年4月27日信託契約書已意思表示
    合致而成立，故依系爭85年4月27日信託契約書第10條、第1
    2條、第14條之約定，請求被上訴人給付長孫份200萬元、孝
    親費94萬2,000元、房屋租金半數66萬元本息，及自108年1
    月起按月給付3萬元租金等情，為被上訴人所否認，且以前
    揭情詞置辨，是本件應審究者係兩造間有無成立系爭85年4
    月27日信託契約書之意思表示合致？茲論述如下：
　㈠按當事人主張有利於己之事實者，就其事實有舉證之責任，
    民事訴訟法第277條前段定有明文。又按當事人互相表示意
    思一致者，無論其為明示或默示，契約即為成立；當事人對
    於必要之點，意思一致，而對於非必要之點，未經表示意思
    者，推定其契約為成立，關於該非必要之點，當事人意思不
    一致時，法院應依其事件之性質定之，民法第153條定有明
    文。當事人之一方如主張與他方有契約存在，自應就契約確
    已成立之事實，負舉證責任。
　㈡上訴人主張兩造已於85年間就系爭85年4月27日信託契約書內
    容達成合致，其自得依系爭85年4月27日信託契約書之約定
    請求被上訴人履行給付云云，固據上訴人提出其所持有之系
    爭85年4月27日信託契約書為憑（見原審卷第273至279頁）
    。然被上訴人辯稱系爭85年4月27日信託契約書係伊先在家
    中以電腦打字預擬，並自行先簽名蓋章攜帶一式兩份至上訴
    人家中商議，當日上訴人對內容有意見，兩造討論後，被上
    訴人先將上訴人當場新增之內容以藍筆手寫於第8條之後，
    然兩造當日均認要再思考並未同意契約內容，上訴人亦不同
    意簽名，該契約並未成立等語。經查，觀諸上訴人所提出系
    爭85年4月27日信託契約書「立契約書人」欄固有被上訴人
    所為之簽名及印文，然上訴人自承其係於訴外人即其配偶朱
    小燕於89年9月拍賣取得新北市○○區○○路000巷00號3樓房屋
    （下稱系爭永平路房屋）後，其始在自己所持有之該系爭85
    年4月27日信託契約書末「甲方」處簽名，並於「住址」下
    填載系爭永平路房屋地址等語（見原審卷第167、196頁），
    可見上訴人係於4年多後始在其所持有之系爭85年4月27日信
    託契約書上簽名。再觀諸被上訴人持有之該份系爭85年4月2
    7日信託契約書（見臺灣桃園地方法院【下稱桃園地院】108
    年度壢司調字第184號卷【下稱壢司調卷】第77至83頁），
    則無上訴人之簽名用印，此與一般成立契約或協議時會就所
    提之書面，雙方均簽名用印之常情已未盡相符，顯然上訴人
    承諾意思表示未送達於被上訴人，兩造是否有意思表示合致
    ，已有可疑。
　㈢再觀諸上訴人提出其所持有系爭85年4月27日信託契約書，於
    第2、3、4、7條電腦打字部分有多處以鉛筆增補或刪除文字
    之情形（見原審卷第175至276頁），甚且另以鉛筆在上方空
    白處增補：「八、房地產之價值原則上貳年調整一次，並參
    考當時市價為準。」等文字（見原審卷第276 頁），然被上
    訴人持有之該份系爭85年4月27日信託契約書（見壢司調卷
    第77至83頁），則無上開鉛筆增補、刪除之文字，亦無手寫
    之上開第8條契約內容，況上訴人所持上開系爭85年4月27日
    信託契約書所為增補、刪除處，亦無兩造簽名或蓋章，兩造
    所持有之系爭85年4月27日信託契約書尚有如上部分之內容
    不同及生效疑慮，此與一般成立契約或協議時會就所提之書
    面，雙方均簽名用印，及所持有為內容相符之一式兩份之書
    面契約等情，均不相符。倘上訴人於85年4 月27日即同意被
    上訴人擬定之電腦版本之契約內容，或手寫之契約文字，其
    理應當場在一式兩份之系爭85年4月27日信託契約書上簽名
    用印，豈有未在被上訴人持有之系爭85年4月27日信託契約
    書上簽名、用印，卻事後在自己持有之系爭85年4月27日信
    託契約書上意增刪文字、增列條款，甚至於4年後始在其上
    簽名用印之理？上訴人上開舉措，顯悖於一般經驗法則，是
    被上訴人辯稱上訴人斯時未同意系爭85年4月27日信託契約
    書內容而拒絕簽名等情，已非不可採信。
　㈣上訴人雖主張被上訴人已依系爭85年4月27日信託契約書第14
    條約定，按月上訴人給付孝親費6,000元云云，並舉臺灣銀
    行存摺內頁資料為證（見原審卷113至123頁），惟被上訴人
    抗辯其係因母親許曾桂花向其表示上訴人不斷埋怨其須與父
    母同住，被上訴人卻不必與父母同住，其為停止上訴人之抱
    怨，始依母親許曾桂花之期望，每月給付上訴人6,000 元，
    並非為履行系爭85年4月27日信託契約書第14條之約定，嗣
    上訴人之配偶朱小燕於89年9月標得系爭永平路房屋，上訴
    人一家即未再與許曾桂花同住，其即未再給付該每月6,000
    元等語。經查，依上開臺灣銀行存摺內頁資料所示，上訴人
    所稱每月6,000元孝親費係自85年9月起始開始匯入，與系爭
    契約第14條約定被上訴人應自85年5月起給付上訴人每月6,0
    00元孝親費之時間點已有不符，況交付金錢之原因多端，自
    難僅憑被上訴人曾匯入該等款項，即推論兩造就系爭85年4
    月27日信託契約書內容已達合致。況被上訴人自89年9月起
    即未再匯款，此時間點亦與朱小燕標得系爭永平路房屋之時
    間一致，故被上訴人上開所辯，應屬可採。此外，許曾桂花
    於106年2月方過世，若兩造真有於系爭85年4月27日信託契
    約書即達成被上訴人應每月給付6,000元孝親費之約定，上
    訴人豈有自89年9 月起長達16年期間均未要求被上訴人給付
    ，反遲至許曾桂花過世逾2 年後始起訴請求之理。是被上訴
    人辯稱其上開匯款並非為履行系爭契約第14條約定所為，即
    非無憑。至被上訴人雖在系爭85年4月27日信託契約書第7 
    條之計算式部分修改數字並蓋用其印章，然上訴人當場並未
    在兩造所持有之系爭85年4月27日信託契約書上簽名、用印
    乙節，已如前述，縱被上訴人事前有上開修改後用印之行為
    ，亦無從憑此遽認上訴人斯時即與被上訴人就系爭85年4月2
    7日信託契約書內容達成意思表示合致。
　㈤又兩造就系爭新北市房屋與系爭東興段土地，已於95年3月18
    日、95年3月31日以系爭分配同意書、系爭補充協議書分配
    完畢，並由被上訴人找補系爭新北市房屋及系爭東興段土地
    之差價300萬元（其中100萬元由被上訴人代為清償上訴人以
    系爭新北市房屋為抵押之貸款）予上訴人；嗣後兩造復在桃
    園地院103年度重訴字第386號給付差額事件（下稱另案），
    於104年1月29日成立和解，由被上訴人再給付上訴人400萬
    元作為系爭新北市房屋與系爭東興段土地之差價補償等情，
    亦經本院調取另案卷宗核閱無訛在卷，並有系爭分配同意書
    、系爭補充協議書及另案和解筆錄為憑（見壢司調卷第143
    頁、第155頁、第25至26頁），可知兩造就系爭新北市房屋
    、系爭東興段土地已另於104年1月29日復以上開和解筆錄終
    局分配完畢。倘兩造確有如系爭85年4月27日信託契約書第1
    2條租金之約定，兩造應會於後續協調分配同意書、補充協
    議書及另案和解中併為處理，否則被上訴人豈會甘冒給付上
    訴人700萬元後，將來卻無法自由使用收益系爭新北市房屋
    之風險，益證兩造於85年間並未就系爭85年4月27日信託契
    約書內容達成合意。
　㈥至上訴人另主張：依系爭88年信託契約第2條約定，系爭新北
    市房屋坐落之土地即新北市○○區○○段000地號（持分405/100
    00、面積828.65平方公尺，下稱系爭永平段土地）亦為兩造
    所共有，系爭分配同意書第1條僅同意上開房屋所有權全部
    歸屬被上訴人，就系爭永平段土地部分並未做分配，故系爭
    永平段土地現仍為兩造實質共有，而系爭永平段土地上因有
    被上訴人所有之系爭新北市房屋，上訴人無法使用土地，被
    上訴人自仍應給付使用對價即一半的租金收入給上訴人云云
    。然觀諸本件上訴人於另案向本件被上訴人提出之民事聲請
    支付命令狀上記載：「一、…登記於相對人許嘉興（即被上
    訴人）名下新北市○○區○○段000地號土地（持分81/2000...
    （以下合稱相對人名下之永和房地）本為兩造所有，...。
    二...相對人名下之永和房地斯時總價為3000萬元(含2個車
    位)。詎料，相對人卻漏列兩個車位之價值...」、「兩造簽
    署如聲證11所示之『協調分配同意書』（即系爭分配同意書）
    ，約定登記在兩造名下之彰化土地及永和房地，不相互移轉
    僅就差價相互找補，且以平均分配為原則處理聲請人名下之
    彰化土地及相對人名下之永和房地，是平均分配予兩造之應
    得利益扣除各自名下不動產價值後，由受有超過其應得利益
    者補償予他方。」（見桃園地院103年度司促字第16430號卷
    【下稱司促卷】第3至5頁即本院卷第153至157頁），且該聲
    請支付命令狀後附有系爭永平段土地及系爭新北市房屋之建
    物登記謄本在卷可稽（見司促卷第12至27頁），是依上訴人
    上開書狀可知，上訴人於簽署系爭分配同意時即已知悉其第
    1條所載「兄弟協調後同意臺北房屋台北縣○○市○○路○段000
    號1樓及102號2樓及102號2樓之1持分全部歸弟許嘉興所有」
    （見壢司調卷第143頁）真意，即被上訴人分得之「房屋」
    乃包括系爭新北市房屋及所坐落之系爭永平段土地，故上訴
    人部分主張，尚難信採。
　㈦末查，兩造簽訂系爭81年信託契約時，有許曾桂花、張銀池
　　、張清水、蔡文生等人為見證人並簽名於系爭81年信託契約
    上（見壢司調卷第73至75頁）；兩造簽訂系爭88年信託契約
    書時，有經桃園地院公證處公證人胡順隆為認證（見壢司調
    卷第131至133頁）；兩造於95年3月18日簽立系爭分配同意
    書時，有訴外人張世淐在場見證並簽立確認書，且確認書亦
    經臺灣板橋地方法院（後改制為臺灣新北地方法院）公證人
    黃昭宗認證（見壢司調卷第151頁）；兩造簽訂系爭補充協
    議書時，有經訴外人張明暉在場見證並簽立確認書，且確認
    書經桃園地院公證人陳淑雯認證（見壢司調卷第161頁），
    可見兩造多次簽立契約均有見證人或公證人見證、認證之習
    慣，且系爭85年4月27日信託契約書第8條亦約定新約完成時
    應送法院公證（見原審卷第277頁），然上訴人所提出之系
    爭85年4月27日信託契約書上，不僅係其4年多後始為簽名，
    被上訴人所持有之該份系爭85年4月27日信託契約書則全無
    上訴人之簽名用印，此份系爭85年4月27日信託契約書亦未
    辦理公證手續，顯與兩造間慣常之締約模式及系爭85年4月2
    7日信託契約書所明載之程序不符，足徵兩造斯時因對於系
    爭85年4月27日信託契約書所載內容無法達成意思表示合致
    ，應堪認定。至上訴人主張系爭85年4月27日信託契約書部
    分增訂條文內容涉及父母百年後財產分配，不宜外傳，故決
    議不邀親友見證云云。然觀諸兩造嗣後於95年間簽立系爭分
    配同意書及系爭補充協議書時，亦均有親友見證，且當時兩
    造之母尚在世，上訴人此部分主張，顯屬無稽。
　㈧從而，兩造間既未成立系爭85年4月27日信託契約書，則上訴
    人依系爭85年4月27日信託契約書之約定請求被上訴人給付
    ，即屬無據，不應准許。 
五、綜上所述，上訴人依系爭85年4月27日信託契約書第10條、
    第12條、第14條之約定，請求被上訴人給付長孫份200萬元
    、房屋租金半數66萬元及孝親費94萬2,000元，共計360萬2,
    000元，及自起訴狀繕本送達翌日起至清償日止，按年息5%
    計算之利息，及自108年1月起按月給付上訴人3萬元租金，
    非屬正當，不應准許。從而原審所為上訴人敗訴之判決，並
    無不合。上訴論旨指摘原判決不當，求予廢棄改判，為無理
    由，應駁回其上訴。
六、本件事證已臻明確，兩造其餘之攻擊或防禦方法及所用之證
    據，經本院斟酌後，認為均不足以影響本判決之結果，爰不
    逐一論列，附此敘明。
七、據上論結，本件上訴為無理由，判決如主文。
中　　華　　民　　國　　110 　年　　3 　　月　　2 　　日
                  民事第十七庭  
                      審判長法  官  黃雯惠
                            法  官  華奕超
                            法  官  林佑珊
正本係照原本作成。
如不服本判決，應於收受送達後20日內向本院提出上訴書狀，其
未表明上訴理由者，應於提出上訴後20日內向本院補提理由書狀
（均須按他造當事人之人數附繕本）上訴時應提出委任律師或具
有律師資格之人之委任狀；委任有律師資格者，另應附具律師資
格證書及釋明委任人與受任人有民事訴訟法第466 條之1第1項但
書或第2項所定關係之釋明文書影本。如委任律師提起上訴者，
應一併繳納上訴審裁判費。
中　　華　　民　　國　　110 　年　　3 　　月　　3 　　日

  　　　　　　　　　　　　　書記官　戴伯勳